臺灣新竹地方法院刑事判決　　　　　　　　　　　　　　　九十年度自字第六八號
　　自　訴　人　丁○○
　　自訴代理人　洪大明律師
　　　　　　　　黃莉玲律師
　　被　　　告　乙○○
　　　　　　　　丙○○
右列被告因誣告案件，經自訴人提起自訴，判決如左：
    主  文
乙○○、丙○○均無罪。
    理  由
一、自訴意旨略以：於八十四年五月間，被告乙○○及丙○○夫婦二人與案外人戊○○等人合資購買苗栗縣頭份鎮○○段○○段一五三之二、一五四之二、一五四之
    四及一六四等地號土地，嗣因土地糾紛（自訴人非投資人），被告二人竟誣指事
    實對自訴人提起詐欺告訴，幸經臺灣新竹地方院檢察署檢察官（下稱檢察官）為
    不起訴，被告二人竟聲請再議，經發回原地檢署，被告二人向檢察官誆稱：當時
    是甲○○出面，在八十四年間找我們說要買地皮的事，談事情是在丁○○家裡，
    所以我認為丁○○不可能不知道，而且他是連絡戊○○來的，簽約時丁○○也在
    場等語，檢察官不察，竟以八十五年度偵續字第一三四號將自訴人提起公訴，幸
    分別經本院以八十六年度易字第一０八二、一０八三號及臺灣高等法院八十九年
    度上易字第一０八二號判處自訴人無罪確定，實則被告二人與戊○○、甲○○買
    賣土地之事，自訴人並不清楚，被告二人與徐、羅等人並不曾在自訴人家裡談該
    土地買賣之事，自訴人亦未連絡、介紹戊○○與被告二人認識，簽約時自訴人並
    未在場，被告二人捏造事實告訴自訴人涉嫌詐欺罪嫌，因認被告乙○○等二人均
    涉有誣告罪嫌等等。
二、(1)按犯罪事實應依證據認定之，無證據不得推定其犯罪事實；又不能證明被告犯
    罪或其行為不罰者，應諭知無罪之判決，刑事訴訟法第一百五十四條、第三百零
    一條第一項，分別定有明文。(2)再認定不利於被告之事實，須依積極證據，苟積
    極證據不足為不利於被告事實之認定時，即應為有利於被告之認定，更不必有何
    有利之證據；且事實之認定，應憑證據，如未能發現相當證據，或證據不足以證
    明，自不能以推測或擬制之方法，以為裁判基礎；而認定犯罪事實所憑證據，雖
    不以直接證據為限，間接證據亦包括在內；然而無論直接或間接證據，其為訴訟
    上之證明，須於通常一般之人均不致有所懷疑，而得確信其為真實之程度者，始
    得據為有罪之認定，若其關於被告是否犯罪之證明未能達此程度，而有合理性懷
    疑之存在，致使無從形成有罪之確信，根據「罪證有疑，利於被告」之證據法則
    ，即不得遽為不利被告之認定，亦分別有最高法院三十年上字第八一六號、四十
    年台上字第八六號、七十六年台上字第四九八六號等判例可資參照。(3)另按刑法
    第一百六十九條第一項誣告罪之成立，以告訴人所訴被訴人之事實必須完全出於
    虛構為要件，所謂虛構係指明知無此事實，平空故意捏造者而言，若告訴人出於
    誤會或懷疑有此事實而為申告，祇因缺乏積極證據以致不能證明所訴之事實為真
    實，縱被訴人不負刑責，亦不得指為虛構，而告訴人本缺乏誣告之故意，仍不能
    遽以誣告罪論處，最高法院四十年台上字第八八號、四十三年台上字第二五一號
    、四十四年台上字第八九二號、四十六年台上字第九二七號判例參照。易言之誣
    告罪之成立，須其申告內容完全出於憑空捏造，若所告尚非全然無因，只因缺乏
    積極證明致被誣告人不受追訴處罰者，尚難據以誣告論罪﹔亦即誣告罪之構成要
    件，首須意圖他人受刑事或懲戒處分，次須向該管公務員誣告。稱誣告即虛構事
    實進而申告他人犯罪而言，所謂虛構事實，係指明知無此事實而故意捏造者而言
    ，如若出於誤信、誤解、誤認或懷疑有此事實，或對於其事實誇大其詞，或資為
    其訟爭上之攻擊或防禦方法，或其目的在求判明是非曲直者，固均不得謂屬於誣
    告，即其所申告之事實，並非完全出於憑空捏造或尚全然無因，只以所訴事實，
    不能積極證明為虛偽或因證據不充分，致被誣人不受追訴處罰者，仍不得謂成立
    誣告罪（參照最高法院八十三年台上第一九五九號判決要旨）。(4)再按刑法誣告
    罪之成立，即以意圖他人受刑事追訴處分而向該管公務員虛構事實而為申告為其
    構成要件，故其所訴事實，雖不能證明係屬實在，而在積極方面尚無證據證明其
    確係故意虛構者，仍不能遽以誣告罪論處；又告訴人所訴之事實，不能證明其係
    實在，對於被訴人為不起訴處分確定者，是否構成誣告罪，尚應就其有無虛構誣
    告之故意以為斷，並非當然可以誣告罪相繩（最高法院五十九年台上字第五八一
    號判例參照）。
三、本件自訴人丁○○認被告乙○○、丙○○二人涉有前開誣告罪嫌，無非係以被告
    乙○○、丙○○告訴自訴人丁○○之詐欺案件，已分別經法院判處無罪確定，並
    提出上開判決書影本在卷可證，為其主要論據。
四、被告乙○○、丙○○二人均則堅決否認有何誣告犯行，二人均辯稱：當初是甲○○介紹我們與戊○○認識的並帶我們二人去看土地，再到（苗栗縣）竹南鎮○○
    路四六號一樓丁○○的事務所去看相關資料，丁○○說上開土地增值很快，我們
    才買地的，簽約時是在我們家簽的，甲○○、戊○○及丁○○都在場，事後戊○○所開的二張支票（發票日八十四年八月二十四日）跳票，也是丁○○拿著戊○○所開的另一張支票（發票日為八十四年十二月三十日）來換回前開遭跳票的支
    票，並在該支票上背書保證，整件事她都清楚，怎能說我們誣告呢？等語。經查
    ：
（一）本件被告乙○○及丙○○二人於八十五年一月十三日告訴及八十五年七月五日
      再議中具狀告訴及再議本件自訴人丁○○等人詐欺案件，主要告訴丁○○之事
      實乃：購買土地之前談事情是在丁○○家裡，所以丁○○不可能不知道，而且
      他是連絡戊○○來的，丁○○於八十四年五月二十四日會同戊○○到告訴人家
      言明出售土地事宜，丁○○是當時在場之人，即簽約時丁○○在場，而在戊○○所開支票遭跳票後，亦是由丁○○來換回的並在支票背書等語，有上開告訴
      狀（八十五年度偵字第九五二號，下稱偵字第九五二號卷）、再議聲請狀（八
      十五年度偵續字第一三四號，下稱偵續字第一三四號卷）及八十五年十月二十
      四日在地檢署偵查中（見前偵續卷宗第三十一頁以下）之指訴在卷可證，並舉
      出土地謄本及支票以為憑。被告二人上開告訴之事實（簽約前是否到自訴人之
      事務所（家裡）查看相關資料、簽約時自訴人是否在場、證人戊○○跳票後有
      無代戊○○去取回支票並背書），是否出於捏造抑或基於合理之懷疑，應為本
      案之重點。
（二）而上開一五三之二等地號土地總共約五千四百餘坪，其中二千四百坪由丁○○
      介紹林文彥買受，其餘三千餘坪丁○○亦介紹戊○○買下，戊○○乃帶同丁○○及林文彥等人前住傅家增位於台北縣新莊市○○路七號十一樓之辦公室，介
      紹傅家增買受以報答傳前曾對其之幫助，傅家增因故乃借用億全公司（戊○○
      所有）名義買下前開三千餘坪土地，嗣因傅家增無法支付土地價款及貸款利息
      ，使戊○○受其拖累，乃透過甲○○之介紹邀請被告乙○○及丙○○投資該三
      千餘坪之土地等情，已據證人戊○○於前開被告乙○○及丙○○告訴甲○○、
      戊○○及丁○○詐欺案中陳稱明確，亦有土地登記簿謄本及相關之契約書在卷
      可證，並經本院調閱該案全部卷宗（偵字第九五二號卷、偵續字第一三四號卷
      及本院八十六年度易字第一０八二、第一０八三號卷宗，下稱第一０八二號卷
      ，第一０八三號卷及臺灣高等法院八十九年度上易字第一０八二號卷宗，下稱
      上易字第一０八二號卷）核閱屬實，亦有上開本院判決書及臺灣高等法院判決
      書附卷可查，證人戊○○亦於本院訊問時證述詳實，是本件土地買賣之相關情
      形，自訴人丁○○已難謂為不知。
（三）就簽約前是否到自訴人之事務所（家裡）查看相關資料、簽約時自訴人是否在
      場一節：證人戊○○於本院訊問時證稱：於八十四年五月二十四日簽訂契約之
      前，有與被告二人、甲○○談過一次，且甲○○有帶被告二人去現場看該土地
      ，之後順便到丁○○家裡去討論土地投資案，丁○○是作土地仲介買賣的，並
      無店面（掛招牌）她是個人做，住家、辦公室在一起，亦有拿土地權狀、圖給
      被告二人看等語（見本院卷宗第七十六頁以下），核與被告二人於本院訊問時
      供述之情節大致相符，是被告二人前開指稱有至現場看地並至丁○○之事務所
      看相關資料等情已難謂有何不實之情。再自訴人於本院雖陳稱對被告二人與戊○○、甲○○買賣土地之事，並不清楚，亦未在自訴人家裡談該土地買賣之事
      ，且簽約時自訴人亦不在場等等，然自訴人於被告二人與戊○○、甲○○簽約
      時確實在場等情，除已據被告二人於前開告訴自訴人詐欺案中指訴歷歷外，並
      經證人戊○○於前開案件中（見第一０八三號卷宗第二十九頁、第三十頁及第
      八十九頁、上易字第一０八二卷宗第一百五十五頁背面）證述屬實，並於本院
      訊問時證述明確（見本院卷宗第七十五頁），而自訴人丁○○於前開案件中亦
      陳稱有於簽訂契約在場等情，亦經其於易字第一０八三號卷宗第二十頁供稱在
      卷，是自訴人確於被告二人與戊○○、甲○○簽約時在場等情，可信為真實，
      自訴人事後於本院訊問時陳稱簽約時並未在場等等，應屬不實，則被告二人於
      前開其等所提之告訴中陳稱簽約之前有到現場看土地並到自訴人丁○○事務所
      看相關資料及簽約時自訴人丁○○亦在場等情，已難謂有何捏造不實之情。
（四）就證人戊○○跳票後有無代戊○○去取回支票並背書一節：簽約時（八十四年
      五月二十四日）由證人戊○○所開立之二張支票發票日均為八十四年八月二十
      四日金額分別為新臺幣（下同）一百六十五萬三千零九十三元及九百四十八萬
      六千三百四十元交由被告二人以資作為擔保，經被告二人提示遭退票後，於同
      年八月三十一日由自訴人丁○○銜證人戊○○之命，前往被告二人之住處換回
      前開支票並開具發票人戊○○發票日為同年十二月三十日金額為九百六十三萬
      九千四百三十三元之支票，並由自訴人丁○○背書等情，除據被告二人指訴在
      卷外，亦經證人戊○○證述屬實，而自訴人丁○○亦不否認上情，並有上開支
      票在卷可查，是亦可認被告二人前開陳稱係自訴人來拿回遭跳票之支票並背書
      等情，亦係真實。
（五）再被告二人於前開自訴人丁○○換回遭跳票之支票，所交付戊○○開立之支票
      不能兌現時（再度遭退票），始據以對相關人等（戊○○、甲○○及丁○○等
      人）提起詐欺告訴（八十五年一月十三日），雖自訴人丁○○事後經法院判處
      無罪確定，然被告二人係本於前開真實之事由（簽約前與戊○○、甲○○等人
      至自訴人丁○○事務談土地相關事宜並查看相關權狀、地籍圖等資料、簽約時
      自訴人亦在場以及事後退票後至被告二人住處取換回遭退票之支票，並於支票
      上背書等情），及後述之相關事由【詳後述，見（六）】，經綜合判斷後，推
      論自訴人確有與戊○○及甲○○為共犯之結構，而提出告訴，實與一般常人之
      推斷無異，是為合理之懷疑。是如何能據以推定被告二人有捏造事實而故為申
      告之犯罪故意？況參以自訴人丁○○就前開土地之買賣已知之甚詳（其係本件
      五千四百餘坪土地買賣之仲介人），且輔以被告二人於與甲○○等人至現場看
      地後復至自訴人丁○○事務所談本件土地購買相關事宜並查看權狀、地籍圖，
      復於簽約時自訴人亦在場等情，則被告二人陳稱：是自訴人說本件土地增值很
      快，我們才買的等情，應可信為真實。再證人戊○○於簽約時所開立之支票（
      發票日八十四年八月二十四日）遭退票後，由自訴人至被告二人住處以另紙支
      票換回並由自訴人背書等情，已如前述，雖自訴人陳稱：係應被告二人之要求
      始背書，否則被告二人不讓我將交票取回，戊○○就會有票據責任等等，然暫
      不論背書係自訴人自願所為抑或係應被告二人之要求始背書，被告二人於前開
      支票業已退票不獲兌現，在無任何保證之情況下，如何能讓自訴人以仍為有退
      票紀錄之證人戊○○所開立之支票而換回前開已遭退票之支票，是縱使係被告
      二人要求自訴人背書亦係人情之常，況若自訴人對本件土地買賣事宜確不知情
      而無任何關係，則自訴人何以願意接受證人戊○○之請前往換票？再若其與證
      人戊○○間無相對之債權債務關係，更應無在票據上背書而使自己負擔債務之
      理？且票據乃無因證券，在票上為背書之人即應負責，自訴人為成年人且從事
      土地仲介，亦有相當之智識經驗，對上開等情應能知之甚詳。
（六）又被告二人於前開告訴狀已詳為記載其等所購買之土地，其中一五三之二、一
      五四之二地號土地已於八十四年七月二十日從億全公司轉登記為林文彥再轉登
      記為豐詰公司所有，而一五四之四地號土地已於八十四年七月十一日從億全公
      司轉登記為詹天賜所有，並有土地謄本在卷（放於卷外）可按；而從被告二人
      所另提出之土地謄本（見八十五年度偵續字第一三四號卷宗第十五頁，該謄本
      係八十四年十二月十二日列印，見該卷宗第十八頁背面），可知證人戊○○亦
      確有於八十四年七月七日將其名下之土地（赤崎子段小段二０二之一０）以設
      定本金最高限額一千萬元之抵押權予自訴人丁○○等情，試想被告二人於在所
      購買之土地業已登記為他人所有，而於其等所取得之支票事後亦遭退票（第一
      次退票），復於自訴人以證人戊○○另行開立並經自訴人背書之支票以換回前
      開已遭退票之支票，竟又於事後亦遭退票（第二次退票），而事後查知證人戊○○將名下之土地亦設定抵押於自訴人，在求償無門之情形下，一般常人於此
      情境下亦均會有所質疑，再經綜合前開簽約前後自訴人所扮演之角色等情節，
      而認自訴人丁○○與證人戊○○有詐欺之意圖，實為人之常情耳。則被告二人
      對證人戊○○、甲○○及自訴人等自存有相當合理之懷疑？是被告二人對自訴
      人提起詐欺告訴，應合乎常理，難謂有誣告之犯意。
（七）而上開被告二人告訴自訴人丁○○及甲○○、戊○○等之案件經檢察官偵查終
      結後，檢察官即以被告二人所指述之事實載於犯罪事實欄內，以自訴人丁○○
      有「犯罪之嫌疑」為由，據向本院起訴，是就前開雙方肯認之事實已足令一般
      人、甚至具專業法律素養之檢察官就自訴人丁○○是否涉犯詐欺一罪，產生合
      理之懷疑。而本院及臺灣高等法院就該案為自訴人無罪之判決，乃以案外人甲○○及證人戊○○二人確實有於八十八年五月十五日購得上開土地，對被告二
      人並未施以何詐術行為而使被告二人陷於錯誤而為給付財物，而丁○○亦僅係
      陪同戊○○前往簽約，及事後受戊○○委託代向被告二人換取支票時在支票上
      背書而已，並無與戊○○及甲○○有何詐欺犯行等事實為由，並非指陳被告二
      人所指之事實為捏造不實，反而肯認自訴人丁○○確有於簽約時在場及於支票
      上背書等情。
五、綜上所述，被告二人於前開告訴自訴人及案外人甲○○、戊○○等之詐欺案件中
    ，就自訴人丁○○參與案件之情節，尚非出於虛構，亦非全然無因，而依其等所
    述，自訴人丁○○是否涉犯詐欺罪嫌本有合理之可疑，其依前開事實，執之而為
    申告，目的在於判明是非曲折，維護其等個人權益，非憑空捏造誣指他人犯罪，
    縱有誤會，亦非「故意」捏詞告訴，是被告二人當初據此提出告訴，並非全然無
    據，實難認其有何「誣告」之故意，是本件被告二人所陳既為事實、又無故意，
    證諸前開判例意旨及相關說明，尚難遽以誣告罪責相繩。此外，復查無其他積極
    證據足認被告二人確有自訴人所指之誣告犯行，既不能證明被告二人犯罪，自應
    為無罪之諭知。
六、依刑事訴訟法第三百四十三條、第三百零一條第一項，判決如主文。
中      華      民      國    九十一    年      五      月     二十     日
                                    法  官  馮  俊  郎
右正本證明與原本無異。
如不服本判決，應於判決送達後十日內向本院提出上訴狀（應附繕本），上訴於臺灣
高等法院。
                                    書記官  鄭  姿  萍
中      華      民      國    九十一    年      五      月     二十     日
